臺灣高等法院臺南分院民事判決
110年度上易字第48號
上  訴  人  郭俊宏  
訴訟代理人  蘇文斌律師
            鄭方穎律師
            許婉慧律師
            郭子誠律師
被 上訴 人  郭慶茂  
訴訟代理人  郭俊銘律師
複 代理 人  王心甫律師
上列當事人間請求分割共有物事件，上訴人對於民國109年12月1
8日臺灣臺南地方法院109年度訴字第110號第一審判決提起上訴
，本院於111年2月22日言詞辯論終結，判決如下：
    主      文
上訴駁回。
第二審訴訟費用由上訴人負擔。
    事實及理由
一、被上訴人主張：兩造共有坐落臺南市○○區○○段000地號土地(
    下稱系爭土地)，被上訴人應有部分為4分之3，上訴人應有
    部分為4分之1。又系爭土地並無法令規定或契約約定不得分
    割之情形，惟兩造無法協議分割，爰請求裁判分割如原審判
    決主文所示等語。
二、上訴人則以：上訴人無力價購系爭土地，亦無法補償被上訴
    人，本件應變價分割。又系爭土地上之未保存登記建物(門
    牌號碼臺南市○○區○○00○0號，下稱系爭建物)為上訴人所有
    等語，資為抗辯。
三、原審判決兩造共有系爭土地全部分歸上訴人所有，上訴人應
    補償被上訴人新臺幣（下同）1,820,736元。上訴人不服，
    提起上訴，並聲明：㈠原判決廢棄。㈡被上訴人在第一審之訴
    駁回。
　　被上訴人答辯聲明：上訴駁回。　　
四、兩造不爭執事項：
  ㈠兩造為兄弟。臺南市○○區○○段000地號、面積104.64平方公尺
    土地(即系爭土地)，為兩造所共有，上訴人應有部分為4分
    之1（於98年5月6日以贈與為原因登記為共有人），被上訴
    人應有部分為4分之3（於72年12月20日以買賣為原因登記為
    共有人）。系爭土地並無不能分割之情形，兩造亦未訂有不
    分割之特約。（調字卷第17頁）
  ㈡系爭土地上建有未辦保存登記之建物1棟（門牌號碼：臺南市
    ○○區○○里○○00號之0）(即系爭建物)。系爭建物係兩造父親
    郭文桂於98年4月13日贈與上訴人。（調字卷第19頁、原審
    卷第73、74頁）
  ㈢臺南市政府財政稅務局佳里分局以109年3月2日南市財佳字第
    1092801627號檢附系爭建物之房屋稅籍證明書，並於說明欄
    第二點記載略以：旨揭房屋原納稅義務人為郭文柱（應係「
    桂」之誤載），於98年4月13日贈與移轉予郭俊宏，迄今未
    再變動。（原審卷第55頁、第57-58頁）
  ㈣原審囑託社團法人臺南市不動產估價師公會鑑定，系爭土地
    若全部分歸上訴人取得，則上訴人應補償被上訴人之價額為
    何，該會於109年10月23日檢附估價報告書，其上「評估價
    值結論」略以：系爭土地總價2,427,648元，如分歸郭俊宏
    取得全部，應補償郭慶茂金額為1,820,736元。（原審卷第1
    03、133頁）
五、本院之判斷：
　㈠按各共有人，除法令另有規定外，得隨時請求分割共有物。
    但因物之使用目的不能分割或契約訂有不分割之期限者，不
    在此限，民法第823條第1項定有明文。查兩造共有之系爭土
    地，並無不能分割之情形，兩造亦無不分割之特約等情，為
    兩造所不爭執（不爭執事項㈠），而兩造就分割方案既各有
    爭執，亦堪認兩造對於分割方法迄未達成協議，則揆諸前揭
    規定，被上訴人訴請裁判分割系爭土地，於法自屬有據。
　㈡次按分割之方法不能協議決定，或於協議決定後因消滅時效
    完成經共有人拒絕履行者，法院得因任何共有人之請求，命
    為下列之分配：以原物分配於各共有人。但各共有人均受
    原物之分配顯有困難者，得將原物分配於部分共有人。原
    物分配顯有困難時，得變賣共有物，以價金分配於各共有人
    ；或以原物之一部分分配於各共有人，他部分變賣，以價金
    分配於各共有人，民法第824條第2項定有明文。又按共有物
    分割方法，法院應斟酌當事人之聲明、共有物之性質、經濟
    效用及全體共有人之利益等公平決之，不受當事人主張之拘
    束（最高法院69年度台上字第3100號判決參照）。若原則上
    認原物分配對全體或多數共有人有利，須先就原物分配，必
    於原物分配有困難者始予變賣，以價金分配於各共有人，且
    就原物分配時，如共有人中有不能按其應有部分受分配者，
    亦得以金錢補償之，並非定出於變賣之一途（最高法院107
    年度台上字第547號判決參照）。查：
　⒈系爭土地面積104.64平方公尺，地形梯形，地勢平坦，單面
    臨20公尺寬之臺南市學甲區三民路，土地面寬約5公尺，平
    均深度約16.5公尺等情，有土地登記第一類謄本(原審卷一
    第17頁）、地籍圖謄本（原審卷一第21頁）及社團法人臺南
    市不動產估價師公會估價報告書(外放)在卷可參；而系爭土
    地上有上訴人所有未辦保存登記之系爭建物，且為上訴人居
    住使用，近日始搬離一節，除為兩造所不爭執外（不爭執事
    項㈡㈢），亦經上訴人陳明在卷可按（本院卷二第41、101頁
    ），並有照片（原審卷一第19頁）、臺南市政府財政稅務局
    佳里分局109年3月2日南市財佳字第1092801627號函(原審卷
    二第55-57頁)，及前開估價報告書所附照片可佐。本院審酌
    系爭建物為三層樓鋼筋混凝土造房屋，現況尚屬良好，可供
    居住使用，具有相當之經濟價值，而有保留之必要，是若將
    系爭土地全部分歸上訴人取得，除可免日後遭被上訴人訴請
    拆屋或請求土地補償金等糾紛外，亦可提升系爭建物及系爭
    土地整體利用之經濟利益及效用，符合現共有人之最大利益
    ，並參酌兩造之意願、全體共有人之利害關係等情狀，認系
    爭土地以原物分配予上訴人，並以金錢補償被上訴人為適當
    。
　⒉上訴人雖主張系爭土地若採變價分割，可由上訴人出具切結
    書，將系爭建物與系爭土地一同拍賣云云，惟上訴人既不同
    意依被上訴人之請求，先出具併付拍賣之切結書予被上訴人
    ，則系爭建物是否如上訴人所主張會與系爭土地併付拍賣，
    實存有諸多不確定因素，而若僅以系爭土地變價分割拍賣，
    亦將因其上有上訴人所有系爭建物，而影響應買人之應買意
    願及價格，恐損及兩造之利益，是上訴人主張變價分割云云
    ，並無可採。
　⒊又上訴人主張其無力負擔原審判決之補償金云云，業經被上
    訴人抗辯上訴人於98年間曾自兩造父親處受贈12筆不動產，
    且任職統一企業股份有限公司，每月領有薪資等語，並提出
    財政部臺灣省南區國稅局贈與稅繳清證明書影本（核定價額
    為10,902,322元）、薪資單影本為證（本院卷二第81-90頁
    、原審卷二第73-74頁），上訴人並陳稱其每月薪資5萬餘元
    ，加計加班費，有6萬元等語在卷可按（本院卷二第39頁）
    ，是其空言主張無力負擔原審判決之補償金云云，亦無足採
    。 
　㈢又按以原物為分配時，如共有人中有未受分配，或不能按其
    應有部分受分配者，得以金錢補償之，民法第824條第3項定
    有明文。而法院裁判分割共有物，除應斟酌各共有人之利害
    關係，及共有物之性質外，尚應斟酌共有物之價格，倘共有
    人中有不能按其應有部分受分配，或所受分配之不動產，其
    價格不相當時，法院非不得命以金錢補償之（最高法院57年
    度台上字第2117號判決參照）。查系爭土地既均分歸上訴人
    所有，則依上開說明，自有以金錢補償被上訴人之必要。而
    本件經原審囑託社團法人臺南市不動產估價師公會鑑定，經
    估價師就系爭土地進行產權、一般因素、區域因素、個別因
    素、不動產市場現況分析，及依系爭土地最有效使用情況下
    ，考量系爭土地屬性、地區特性，採用比較法及土地開發分
    析法，評估系爭土地之價值及兩造按應有部分應受分配之土
    地價值，而計算出被上訴人應補償上訴人1,820,736元，有
    不動產估價報告書可參（外放），經核該鑑定之參酌數據尚
    屬明確，且係本於中立客觀立場及專業知識而為，應屬可採
    。
六、綜上所述，系爭土地應以原物分割，全部分歸上訴人取得，
    並由上訴人補償被上訴人1,820,736元為適當。原審所為前
    開分割方法，並無不合。上訴意旨指摘原審判決不當，求予
    廢棄改判，為無理由，應駁回其上訴。
七、本件事證已臻明確，兩造其餘攻擊或防禦方法及所用之證據
    ，經本院斟酌後，認均不足以影響本判決之結果，爰不逐一
    論列，附此敘明。
八、據上論結，本件上訴為無理由，依民事訴訟法第449條第1項
    、第78條，判決如主文。
中　　華　　民　　國　　111 　年　　3 　　月　　15　　日
                  民事第二庭    審判長法  官  吳上康

                                      法  官  李素靖

                                      法  官  林育幟
上為正本係照原本作成。
不得上訴。　　　　　　　　　　　　　　　　　　　　　　　
中　　華　　民　　國　　111 　年　　3 　　月　　15　　日

                                      書記官  羅珮寧